【裁判字號】    95,台上,5109
【裁判日期】    950915
【裁判案由】    違反毒品危害防制條例
【裁判全文】
最高法院刑事判決            九十五年度台上字第五一０九號
    上  訴  人  甲○○
                        在押.
    選任辯護人  簡維能律師
                陳美華律師
                楊政雄律師
上列上訴人因違反毒品危害防制條例案件，不服台灣高等法院中
華民國九十五年六月三十日第二審更審判決（九十四年度上更(一)
字第六二九號；起訴案號：台灣桃園地方法院檢察署九十三年度
偵字第六七六九號），提起上訴，本院判決如下：
    主  文
原判決撤銷，發回台灣高等法院。
    理  由
本件原判決認定：上訴人甲○○明知海洛因係屬毒品危害防制條
例第二條第二項第一款所列第一級毒品，並屬行政院依據懲治走
私條例公告之管制進口物品，未經許可不得運輸，亦不得私運進
口。竟與不詳姓名之中國地區成年男子及通緝在逃之「蔡文聰」
，基於共同之犯意聯絡與行為分擔，共謀走私運送第一級毒品來
台灣地區，由中國地區之不詳姓名成年男子，在中國大陸廣州地
區將第一級毒品海洛因（驗餘淨重共計二八五一．九六公克、純
度百分之七九．三三）夾藏在石粉玉佛雕像三十一尊貨品內，利
用不知情之航空快遞業者空運至台灣高雄縣鳳山市○○○○○路
六九之一號，並以虛構之「洪明進」為收件人，推由「蔡文聰」
及上訴人接應取貨，嗣於民國九十三年四月三十日下午十七時許
，由大誠快遞／速遞物流公司（下稱大誠公司）運抵上址。上訴
人旋即於九十三年四月三十日十七時許，駕駛車牌號碼八Ｍ－七
五七九號自小客車前往高雄縣鳳山市○○○○○路六九號之一處
所等候，嗣見大誠公司運送貨物之車輛抵達該處，其即趨前詢問
並查看，經確認無誤後，乃於大誠公司所出示之領貨簽收單據上
偽簽「洪明進」簽名署押（一式三聯，以複寫製作發送站存根聯
、到著站存根聯、收件人存根聯，均有洪明進署押），表示係「
洪明進」本人欲行提領貨物，行使該偽造之領貨簽收單據交付大
誠快遞公司人員，足以生損害於洪明進、大誠公司。惟該批夾藏
有海洛因之石粉玉佛雕像，係於九十三年四月三十日凌晨，自中
國大陸廣州省，經由不知情之尚達報關行以進口佛像為名承攬進
口，並委由不知情之義暹有限公司托運抵達我國桃園縣中正機場
後，經內政部警政署航空警察局人員執行Ｘ光檢視勤務時，發覺
可疑，乃開具Ｘ光檢查儀注檢貨物報告表會同海關人員開驗，經
送鑑定結果含第一級毒品海洛因成份後，並指示警員跟監與大誠
公司人員一同將上開貨品按址運送至高雄縣鳳山市○○○○○路
六九號之一處所，迨上訴人出面偽以「洪明進」之名義簽收時，
即為警埋伏監控，當場查獲，並扣得專供運輸第一級毒品所用之
石粉玉佛雕像三十一尊暨其內所藏置之海洛因（驗餘淨重共計二
八五一．九六公克、純度百分之七九．三三）等情。因而撤銷第
一審之科刑判決，改判依想像競合犯之規定及修正前刑法牽連犯
之關係，從一重論處上訴人共同運輸第一級毒品罪刑。固非無見
。
惟查：(一)刑事訴訟法第二百八十八條第三項明定除簡式審判程序
案件外，審判長就被告被訴事實為訊問者，應於調查證據程序之
最後行之。此項被訴事實之訊問，依刑事訴訟法第三百六十四條
規定，亦為第二審之審判所準用，乃事實審法院必須踐行之法定
程序之一，旨在使被告有辯明犯罪嫌疑之機會，及陳述有利於己
之事實，屬被告行使防禦權最重要之一環。倘審判長於調查證據
程序完畢後，疏未就被告之被訴事實予以訊問，無異剝奪其防禦
權之行使，抑且有害於公平審判及程序正義。原判決認定上訴人
有原判決事實欄所載之犯行，惟依原審九十五年六月十三日審判
程序筆錄之記載，並未就被訴事實訊問上訴人，則本此有瑕疵之
審判程序所為之判決，自有判決不適用法則之違背法令。(二)卷宗
內之筆錄及其他文書可為證據者，應向被告宣讀，或告以要旨，
證物應示被告，令其辨認，如係文書而被告不解其意義者，應告
以要旨，此項程序為公開審判期日所應踐行者，亦為第二審審判
程序所準用，否則即係於審判期日所應調查之證據未予調查，若
採為裁判之基礎，其判決當然違背法令。原判決認定上訴人有共
同運輸及私運第一級毒品進口之犯行。依理由五(二)3.之說明，係
以證人陳福祥、梁育禎（原判決誤載為梁育祖）、洪翠綿於警詢
時之陳述為其論據。惟稽之原審審判程序筆錄之內容，似無有關
審判長曾向上訴人宣讀陳福祥、梁育禎、洪翠綿警詢筆錄或告以
要旨之記載。遽採陳福祥、梁育禎、洪翠綿於警詢時之陳述為裁
判之基礎，自有應於審判期日調查之證據而未予調查之違法。(三)
科刑之判決書，對於犯罪事實必須詳加認定，而後於理由內敘明
其認定犯罪事實所憑之證據，及其認定之理由，方足以資論罪科
刑。原判決事實欄認定上訴人與蔡文聰及不詳姓名成年男子基於
共同之犯意聯絡與行為分擔，共謀走私運送第一級毒品進入台灣
地區，由該不詳姓名成年男子在廣州市將夾藏海洛因之石粉玉佛
雕像，利用不知情之業者將該物品私運進入台灣地區，再轉運至
高雄縣鳳山市○○○○○路六九號之一，由上訴人駕駛車輛前往
領取，而有共同運輸及私運海洛因進口之犯行。理由五(二)(三)固說
明上訴人非在不知情之情況下遭蔡文聰利用，且確知石粉玉佛雕
像內夾藏海洛因云云。惟上訴人知悉扣案石粉玉佛雕像內夾藏海
洛因猶仍出面領取，縱屬無訛，似僅足以證明上訴人有領取已私
運進口之海洛因以轉往他處之行為。該行為如何足以證明上訴人
自始即與蔡文聰及不詳姓名男子，對於自廣州市私運海洛因進入
台灣地區及全部運輸犯行，彼此之間具有犯意聯絡？原判決未為
詳盡之說明，依憑上訴人知悉扣案石粉玉佛雕像內夾藏海洛因復
出面領取之行為，逕予認定上訴人與蔡文聰及不詳姓名成年男子
基於共同之犯意聯絡與行為分擔，共謀走私及運輸海洛因，自有
理由不備之違法。(四)毒品危害防制條例第十九條第一項規定，犯
運輸毒品罪者，其供犯罪所用或因犯罪所得之財物，均沒收之，
如全部或一部不能沒收時，追徵其價額或以其財產抵償之。但此
並無「不問屬於犯人與否沒收之」之特別規定，自應仍有刑法第
三十八條第一項第三款、第三項前段之適用，即以屬於犯人所有
者為限，始得沒收之。原判決事實欄記載上訴人與蔡文聰及不詳
姓名之成年男子，共同將海洛因夾藏在石粉玉佛雕像內，再利用
不知情之航空快遞業者空運至高雄縣鳳山市○○○○○路六九之
一號，其間在桃園縣中正機場，經內政部警政署航空警察局人員
執行Ｘ光檢視勤務時，發覺可疑，乃會同海關人員開驗查獲等情
。理由九固說明扣案石粉玉佛雕像係供犯罪所用之物，應依毒品
危害防制條例第十九條第一項規定，宣告沒收云云。惟理由內未
同時認定該石粉玉佛像屬上訴人或共犯所有。對扣案石粉玉佛雕
像諭知沒收，亦有理由不備之違法。再卷附照片顯示，本件上訴
人共同運輸之海洛因，係先將海洛因包裝並置入佛像內部（偵查
卷第三二至第三八頁）。該包裝物似有防止海洛因裸露、逸出及
潮濕之功用，並便於攜帶及運輸。若係上訴人或共犯所有供運輸
毒品所用之物，且與海洛因可析離，如何非屬供犯運輸毒品罪所
用之物品而不得諭知沒收？原判決未為任何說明，非無理由不備
之違誤。(五)毒品危害防制條例第十九條第三項規定，犯同條例第
四條之罪所使用之水、陸、空交通工具沒收之，此項規定乃採義
務沒收主義，凡屬犯人所有供該條之罪所使用之水、陸、空交通
工具，均應予宣告沒收。原判決認定上訴人於九十三年四月三十
日下午十七時許，駕駛八Ｍ－七五七九號自用小客車，前往高雄
縣鳳山市○○○○○路六九之一號領取內置海洛因之石粉玉佛雕
像。理由五(三)2.並說明上訴人係走私運輸毒品集團成員之一，其
駕駛自己之自用小客車前往接應取貨，係以共同犯罪之犯意聯絡
，履行運送毒品之分擔行為等語。該八Ｍ－七五七九號自用小客
車似屬上訴人犯運輸毒品罪所使用之交通工具。若屬上訴人所有
，自應依上揭規定宣告沒收。原判決既認定上訴人駕駛自己車輛
實施運輸毒品之犯行，復未說明該車輛如何無庸宣告沒收，亦不
無理由不備之違法。以上或為上訴意旨所指摘，或本院得依職權
調查之事項，應認原判決仍有撤銷發回更審之原因。
據上論結，應依刑事訴訟法第三百九十七條、第四百零一條，判
決如主文。
中    華    民    國  九十五  年    九    月   十五   日
                      最高法院刑事第十庭
                          審判長法官  洪  清  江
                                法官  石  木  欽
                                法官  李  伯  道
                                法官  林  勤  純
                                法官  陳  晴  教
      本件正本證明與原本無異
                                      書  記  官
中    華    民    國  九十五  年    九    月   二十   日
                                                      Ｋ


司法院資訊處製作；財團法人民間司法改革基金會備份。
